【裁判字號】    98,訴,439
【裁判日期】    981231
【裁判案由】    分割共有物
【裁判全文】
臺灣桃園地方法院民事判決             98年度訴字第439號
原      告  乙○○
訴訟代理人  丙○○
被      告  子○○○
            巳○○
            丁○○
            己○○
上二人共同
訴訟代理人  王聖舜律師
被      告  庚○○
            辛○○
            癸○
            丑○
            戊○○
            寅○○
            辰○○
            卯○○
            壬○○
            午○○○
            甲○○○
上列當事人間請求分割共有物事件，本院於民國98年12月10日言
詞辯論終結，本院判決如下：
    主  文
兩造共有坐落桃園縣八德市○○○段四七二地號土地（面積一二
二二平方公尺）准予分割。其分割方法如附圖（桃園縣八德地政
事務所民國九十八年十月二十六日複丈成果圖）所示：A 部分土
地面積三三九平方公尺分歸兩造共同取得，並按原應有部分比例
保持共有；B 部分土地面積六五平方公尺分歸原告取得；C 部分
土地面積五九平方公尺分歸被告巳○○取得；D 部分土地面積五
九平方公尺分歸被告庚○○、辛○○共同取得，並按應有部分各
二分之一比例維持共有；E 部分土地面積七四平方公尺分歸被告
子○○○取得；F1部分土地面積九平方公尺、F2部分土地面積二
十平方公尺分歸被告癸○、丑○、戊○○、寅○○、辰○○、卯
○○、壬○○、午○○○、甲○○○公同共有；G 部分土地面積
五九七平方公尺分歸被告己○○、丁○○共同取得，並按原應有
部分比例保持共有。
訴訟費用由兩造各按附表所示之比例負擔。
    事實及理由
壹、程序方面：
    本件被告癸○、丑○、辰○○、卯○○、壬○○、午○○○
    、甲○○○未於言詞辯論期日到場，核無民事訴訟法第386
    條各款所列情形，爰依原告聲請，由其一造辯論而為判決。
貳、實體方面：
一、原告起訴主張：坐落桃園縣八德市○○○段472 地號土地（
    下稱系爭土地），面積1222平方公尺，使用地類別為甲種建
    築用地，為兩造所共有，應有部分如附表所示。兩造未訂有
    不分割協議之契約，因共有人無法協議分割，為免影響土地
    利用，爰依民法第823 條第1 項前段、第824 條第2 項規定
    ，訴請將系爭土地予以分割，並聲明：請准將系爭土地分割
    如主文所示（下稱方案一）。
二、被告方面之陳述：
  (一)被告丁○○、己○○：請求依附圖一（即桃園縣八德地政事
    務所98年6 月29日土地複丈成果圖方案二）方案分割（下稱
    方案二）：A 部分，面積687 平方公尺，分歸被告丁○○、
    己○○取得，按原應有部分比例保持共有；B1、B2部分，面
    積202 平方公尺，預留道路，由兩造依原應有部分比例保持
    共有；C1、C2部分，面積75平方公尺，分歸原告取得；D 部
    分，面積34平方公尺，分歸被告癸○、丑○、戊○○、寅○○、辰○○、卯○○、壬○○、午○○○、甲○○○保持公
    同共有；E 部分，面積84平方公尺，分歸被告子○○○取得
    ；F 部分，面積68平方公尺，分歸被告庚○○、辛○○取得
    ；G 部分，面積68平方公尺，分歸被告巳○○取得。方案二
    的道路可以連接系爭土地與同段473 、476 地號土地（下稱
    473 、476 地號土地）分割後之道路，通往建國路，現有道
    路無法連接系爭土地與上開473 、476 地號土地。若採方案
    二分割，伊二人同意保持共有。
  (二)被告戊○○：伊的房子在附圖F 部分，同意依原告所提方案
    一分割。
  (三)被告庚○○、辛○○：在附圖1 之B1、D 、E 、F 、G 部分
    有種菜，上開部分如劃分別人所有，伊願意清除，希望伊二
    人保持共有。
  (四)被告寅○○：希望保持原有現況，只要不拆伊的房子，若別
    人分到伊目前設有豬舍位置，願意無條件拆除。
  (五)被告子○○○、巳○○：贊成原告所提方案一。
  (六)被告癸○、丑○、辰○○、卯○○、壬○○、午○○○、甲○○○未於言詞辯論期日到場，亦未提出書狀作何聲明或陳
    述。
三、按「各共有人，得隨時請求分割共有物。但因物之使用目的
    不能分割或契約訂有不分割之期限者，不在此限。」、「共
    有物之分割，依共有人協議之方法行之。」、「分割之方法
    不能協議決定，或於協議決定後因消滅時效完成經共有人拒
    絕履行者，法院得因任何共有人之請求，命為下列之分配：
    一、以原物分配於各共有人。但各共有人均受原物之分配顯
    有困難者，得將原物分配於部分共有人。二、原物分配顯有
    困難時，得變賣共有物，以價金分配於各共有人；或以原物
    之一部分分配於各共有人，他部分變賣，以價金分配於各共
    有人。」民法第823 條第1 項、第824 條第1 項、第2 項分
    別定有明文。查系爭土地為兩造所共有，兩造之應有部分如
    附表所示，而兩造間就系爭土地並無不分割之約定，且查無
    因物之使用目的不能分割情事，有原告提出之系爭土地之土
    地登記謄本在卷可按，且為兩造所不爭執。又兩造就系爭土
    地之分割事宜，屬民事訴訟法第403 條第1 項第3 款規定之
    不動產共有人間因共有物之管理、處分或分割發生爭執者之
    強制調解事件，本件前經本院桃園簡易庭行調解程序（即本
    件同卷98年度桃調字第19號），因被告不同意原告之分割方
    案而調解不成立，此有調解程序筆錄在卷可參（見本院卷第
    31頁），則兩造不能以協議定分割方法，殆無疑義。從而，
    原告起訴請求法院裁判分割共有物，核無不合。
四、按分割共有物，以消滅共有關係為目的。法院裁判分割共有
    土地時，除因該土地內部分土地之使用目的不能分割（如為
    道路）或部分共有人仍願維持其共有關係，應就該部分土地
    不予分割或准該部分共有人成立新共有關係外，應將土地分
    配於各共有人單獨所有（最高法院69年台上字第1831號判例
    意旨參照）；再者分割共有物，除應斟酌各共有人之意願、
    利害關係及共有物之性質外，尚應斟酌分得部分所得利用之
    價值、經濟效用等原則（最高法院84年度台上字第1538號、
    94年度台上字第1768號判決要旨參照）。又裁判分割共有物
    ，屬形成判決，法院定共有物之分割方法，固應斟酌當事人
    之聲明及上開事項等，而本其自由裁量權為公平合理之分配
    ，但並不受當事人聲明、主張或分管約定之拘束（最高法院
    93年度台上字第1797號判決要旨參照）。經查：
  (一)系爭土地為兩造所共有，應有部分如附表所示，系爭土地上
    有被告戊○○所有之建物等情，為兩造所不爭執，並有系爭
    土地登記謄本、本院現場勘驗筆錄在卷可稽（見本院卷第5-
    9 、116-118 頁），另經本院會同桃園縣八德地政事務所至
    現場勘驗，並囑託桃園縣八德地政事務所測量繪有98年6 月
    29日、98年10月26日複丈成果圖（即方案二及方案一）各1
    份（見本院卷第121 、152 頁），足堪認定。另被告己○○
    、丁○○表示如以方案二分割，二人願按應有部分比例維持
    共有，被告庚○○、辛○○亦表示二人願按應有部分比例維
    持共有。
  (二)本院審酌兩造所提之分割方案，認方案一於系爭土地保留之
    道路用地雖占用面積較大，但可連接現有道路對外通行，且
    不需拆除被告戊○○所有建物，另被告戊○○、庚○○、辛○○、子○○○及巳○○亦贊同此方案；方案二於系爭土地
    保留之道路用地占用面積較小，然無現有道路可供對外連接
    ，被告己○○、丁○○雖表示方案二保留之道路用地可與47
    3 、476 地號土地於另案分割共有物事件中規劃作為道路之
    用地相連接，供共有人對外通行等語，惟473 、476 地號土
    地將來分割狀況尚難預料，方案二系爭土地之道路是否能順
    利連接473 、476 地號土地之道路無從確定。又方案二所示
    道路用地B2部分及分歸原告取得之C2部分土地，目前為被告
    戊○○所有之建物坐落其上，若依方案二分割後，被告戊○○所有建物勢將拆除造成浪費，與分割共有物應增進經濟效
    用宗旨有違。被告己○○、丁○○另表示：依桃園縣八德地
    政事務所繪製之複丈成果圖所示，473 、476 地號之現有道
    路並未與系爭土地相連接，方案一分割後之道路無法與現有
    道路相連云云，惟原告及被告巳○○均表示：現有道路已經
    通到系爭土地，已經成了既成道路，且還通到同段471 地號
    土地等語（見本院卷第175 頁反面），可認現有道路確與系
    爭土地相連接無疑，被告此部分陳述應無足採。從而，本院
    審酌上開事項，認原告所提之方案一，應屬適當公允，故以
    此為本件土地之分割方法，爰將系爭土地分割如主文第1 項
    所示。
五、按因共有物分割、經界或其他性質上類似之事件涉訟，由敗
    訴當事人負擔訴訟費用顯失公平者，法院得酌量情形，命勝
    訴之當事人負擔其一部，民事訴訟法第80條之1 定有明文。
    又因分割共有物具有非訟事件性質，兩造就共有物分割方法
    不能達成協議時，固得起訴請求裁判分割，然兩造各自主張
    之分割方法，僅供法院參考，法院依民法第824 條命為適當
    之分配，乃斟酌何種分割方法較能增進共有物之經濟效益，
    並兼顧兩造利益以為決定，不受任何共有人主張之拘束，亦
    不因何造起訴而有不同，縱法院認原告請求分割共有物為有
    理由，而依法定方法分割，被告應訴並提出不同主張，係使
    法院就如何為適法分割形成積極心證，實質上並無何造勝訴
    或敗訴之問題，是以本院酌量兩造可因本件分割共有物而獲
    得之利益，認以兩造共有人於系爭土地應有部分比例負擔訴
    訟費用方不致失衡，爰判決如主文第2 項所示。
六、據上論結：本件原告之訴為有理由，依民事訴訟法第385 條
    第1 項前段、第80條之1，判決如主文。
中    華    民    國    98    年    12    月    31    日
                  民事第一庭  審判長法官  郭琇玲
                                    法官  林哲賢
                                    法官  郭俊德
以上正本係照原本作成。
如對本判決上訴，須於判決送達後20日內向本院提出上訴狀。
中    華    民    國    98    年    12    月    31    日
                                  書記官  吳瓊英

附表：
┌───────┬─────────┐
│共有人        │分割前應有部分：即│
│              │訴訟費用負擔比例  │
├───────┼─────────┤
│乙○○        │221/3000          │
├───────┼─────────┤
│子○○○      │5/60              │
├───────┼─────────┤
│巳○○        │2/30              │
├───────┼─────────┤
│丁○○        │29/3000           │
├───────┼─────────┤
│己○○        │2/3               │
├───────┼─────────┤
│庚○○        │1/30              │
├───────┼─────────┤
│辛○○        │1/30              │
├───────┼─────────┤
│癸○          │                  │
├───────┤                  │
│丑○          │                  │
├───────┤                  │
│戊○○        │                  │
├───────┤                  │
│寅○○        │                  │
├───────┤                  │
│辰○○        │連帶負擔1/30      │
├───────┤                  │
│卯○○        │                  │
├───────┤                  │
│壬○○        │                  │
├───────┤                  │
│午○○○      │                  │
├───────┤                  │
│甲○○○      │                  │
└───────┴─────────┘

司法院資訊處製作；財團法人民間司法改革基金會備份。
